【裁判字號】    89,訴,26
【裁判日期】    900725
【裁判案由】    分割共有物
【裁判全文】
臺灣彰化地方法院民事判決  八十九年度訴字第二十六號
    原      告  丙○○
    訴訟代理人  柯開運律師
    被      告  戊○○
                丁○○
                乙○○
                己○○
                辛○○
                庚○○
                壬○
                癸○○
    複代理人    甲○○
                子○○
右當事人間分割共有物事件，本院判決如左：
    主    文
兩造共有坐落彰化縣芬園鄉○○段六三五之三地號、地目建、面積０．０四八四公頃
土地應予以變賣，就其價金按附表所示兩造原應有部分比例分配之。
訴訟費用由兩造按附表所示原應有部分比例負擔。
    事      實
甲、原告方面：
一、聲明：（一）兩造共有坐落彰化縣芬園鄉○○段六三五之三地號、地目建（起訴
    狀誤載為旱地）、面積○．○四八四公頃土地（下稱系爭土地），准予原物分割
    。如不能原物分割，請准予變賣。（二）訴訟費用由兩造按原應有部分比例分擔
    。
二、陳述：
（一）系爭土地為建地，係兩造所共有，應有部分各如附表所載，兩造並未約定不分
      割之期限，系爭土地亦無因物之使用目的不能分割之情形，復無法依協議定分
      割之方法，原告自得請求分割共有物。
（二）系爭土地西邊為道路，其土地登記謄本備考欄記載「內有法定空地」，原告不
      知系爭土地何以會有法定空地，並於起訴狀陳稱如不能原物分割，請採變賣方
      式分割，或以金錢補償原告，嗣改稱系爭土地原物分割並無困難，為顧及原告
      另一筆同段六三九地號土地分割後能合併使用，請依附圖二所示方案之方式分
      割。
（三）被告癸○○雖抗辯原告已與被告丁○○、戊○○就系爭土地及同段六三五之三
      、六三五之一九地號三筆土地，與建商楊雲龍合建房屋時，相互交換使用云云
      ，與事實不符，原告否認之，被告癸○○所提之合建契約、補充契約書、土地
      使用同意書等文書，均未經原告簽名或蓋章，至台中高分院八十五年度上字第
      七○九號判決理由確認原告應受該合建契約拘束云云，係出於推測之詞，對於
      本件並無拘束力。
（四）被告癸○○另請求以變價分割系爭土地乙節，核與民法第八百二十四條第一款
      規定：「以原物分配於各共有人」之原則及最高法院五十一年台上字第二七一
      號判例稱：「共有物分割之方法，須先就原物分配，於原物分配有困難時，則
      予變賣，以價金分配於各共有人，而就原物分配時，如發見共有人中有不能按
      其應有部分受分配者，亦得以金錢補償之，並非定於變賣之一途。」之旨趣有
      違。因被告癸○○未經原告同意，竟先斬後奏，強行建屋於系爭土地，已有可
      議，而系爭土地以原物分割，並無任何困難，自不得遽採變價分割之方法，是
      被告癸○○之抗辯並無理由。
乙、被告方面：被告戊○○、乙○○、己○○、辛○○、庚○○未於言詞辯論期日到
    場，被告丁○○、壬○未於最後言詞辯論期日到場，惟據其以前到場之聲明陳述
    與被告癸○○之聲明陳述如左：
一、聲明：（一）原告之訴駁回。（二）訴訟費用由原告負擔。
二、陳述：
（一）被告丁○○部分：係陳錦與原告交換土地的。
（二）被告壬○部分：對土地分割無意見。
（三）被告癸○○部分：
  （１）按「共有物分割之方法，不能協議決定者，共有人始得請求法院判決分割，
        此觀民法第八百二十四條第一項、第二項之規定自明。」（最高法院七十六
        年台上第五八九號裁判參照）。原告前就系爭土地及同段六三九、六三五之
        一九地號三筆土地之應有部分，與建商楊雲龍合建房屋時，即與被告丁○○
        、戊○○（答辯狀誤載為訴外人）相互交換使用，是原告就該三筆土地，已
        無任何權利，因而同意將該三筆土地之一切權益，交由被告丁○○、戊○○
        共同代為出面，於七十七年十一月十九日、同年月二十三日、七十八年一月
        四日、七十九年五月間，與被告癸○○、訴外人陳玉書等人，訂立合建契約
        書、補充契約書、土地使用同意書及繼續履行契約同意書，由原告及訴外人
        陳玉書提供彰化縣芬園鄉○○段六三九地號土地，及由訴外人陳瓊耀等人提
        供同段六三九─一地號等共十四筆土地，供被告癸○○建築房屋，並約定完
        工後按建築規劃圖分配各人應得之房屋及土地位置，就此等合建契約之成立
        及其內容業經台灣高等法院台中分院於八十五年度上字第七○九號一案判決
        理由內確認原告應受前揭合建契約拘束在案，是足徵兩造間就系爭土地之分
        割方式業已於前揭合建契約中達成協議，故依法原告另行提起分割共有物之
        訴，即顯無理由。
  （２）其次，退萬步言，縱不論兩造於前揭合建契約內業就系爭土地分割方式達成
        協議，惟查，被告癸○○既已依前揭合建契約於系爭土地與其他十三筆土地
        上完成合建房屋之興建，則系爭土地以原告主張原物分割方式分配於兩造即
        顯有困難，且亦有礙系爭土地及其上建物之經濟效益，是本件若有分割之必
        要，亦應以變價分割方式分配於各共有人為妥。如不能變價分割，原告主張
        之方案其道路部分全分予被告共有，顯不公平，且分割後被告仍維持共有關
        係亦不適當，應將現有房屋位置分歸被告癸○○。
    理      由
一、本件被告戊○○、乙○○、己○○、辛○○、庚○○未於言詞辯論期日到場，被
    告丁○○、壬○未於最後言詞辯論期日到場，核無民事訴訟法第三百八十六條各
    款所列情形，爰依原告之聲請，由其一造辯論而為判決。
二、原告主張系爭土地係兩造共有，各共有人之應有部分如附表所示，兩造就系爭土
    地並未有不分割之約定，依物之使用目的亦無不能分割之情形，業據原告提出土
    地登記簿謄本一份為證，並為被告所不爭執，堪信為真實。
三、按法院於確定判決理由中，就訴訟標的以外當事人所主張之重要爭點本於當事人
    辯論之結果已為判斷時，除有顯然違背法令，或當事人已提出新訴訟資料足以推
    翻原判斷之情形外，同一當事人就與該重要爭點有關所提起之他訴訟，不得再為
    相反之主張，法院亦不得作相反之判斷，以符民事訴訟法上之誠信原則（最高法
    院八十八年度台上字第二二三０號判決參照）。本件原告、被告癸○○及訴外人
    陳瓊耀、蘇和田、王泡等人，曾因履行契約事件涉訟，經本院八十四年度訴字第
    八二０號、台灣高等法院台中分院八十五年度上字第七○九號判決確定，其中原
    告與被告癸○○於該事件中爭執原告是否曾與被告癸○○訂立上述合建契約書、
    補充契約書、土地使用權同意書等情，經該確定判決認係首應審究之事實，並認
    定原告應受上述合建契約之拘束，有上述台灣高等法院台中分院八十五年度上字
    第七○九號判決在卷可稽，是就「原告是否應受上述合建契約拘束」之事項，顯
    係上述確定判決中「訴訟標的以外當事人所主張之重要爭點」，且已經該確定判
    決「本於當事人辯論之結果已為判斷」，本件原告雖仍主張未與被告癸○○訂立
    上述合建契約云云，但未提出新訴訟資料足以推翻原判斷之情形，依上述說明，
    於就該重要爭點有關所提起之本件訴訟，對於同一當事人即原告與被告癸○○間
    ，自不得再為相反之主張，法院亦不得作相反之判斷，先此敘明。
四、又按共有物除因物之使用目的不能分割或共有人間契約訂有不分割之期限者外，
    各共有人，得隨時請求分割共有物，再共有物分割之方法，共有人不能協議決定
    者，法院得因任何共有人之聲請，以原物分配或變價分配之，民法第八百二十三
    條第一項及八百二十四條第二項規定甚明。原告起訴請求分割系爭土地，但被告
    癸○○抗辯稱：原告就系爭土地已與被告丁○○、戊○○交換使用，並由被告丁○○、戊○○共同代為出面，與被告癸○○、訴外人陳玉書等人，訂立合建契約
    書、補充契約書、土地使用同意書及繼續履行契約同意書，由原告及訴外人陳玉
    書提供彰化縣芬園鄉○○段六三九地號土地，及由訴外人陳瓊耀等人提供同段六
    三九─一地號等共十四筆土地，供被告癸○○建築房屋，並約定完工後按建築規
    劃圖分配各人應得之房屋及土地位置，兩造間就系爭土地之分割方式業已於前揭
    合建契約中達成協議等語，雖原告否認曾與被告癸○○訂立上述合建契約等情，
    但被告癸○○此部份主張曾訂立上述合建及房地分配契約之事實，業據提出上述
    合建契約書、補充契約書、土地使用同意書、繼續履行契約同意書、建築規劃圖
    、房地分配表等件為證，又兩造均應受前揭合建契約之拘束，為台灣高等法院台
    中分院八十五年度上字第七○九號一案確定判決於理由中所認定，原告已不得再
    為相反之主張，法院亦不得作相反之判斷，如前所述，堪認被告癸○○此部份主
    張為真正，但此僅足認定兩造係就合建之房屋建造完成後分配房屋之位置及數量
    達成協議，難認兩造間就系爭土地有達成分割之協議，是被告癸○○辯稱兩造間
    已有分割之協議等語，不能採信。
五、查系爭土地略成東邊長西邊短之「Ｌ」形，目前如附圖一所示編號Ａ、Ｂ部分面
    積分別為０．００六五公頃、０．００二六公頃，有被告癸○○所興建之二層鋼
    筋混凝土造樓房及其圍牆（門牌號碼為彰化縣芬園鄉○○路九七巷十二弄二二號
    ），編號Ｃ、Ｄ部分面積分別為０．００三五公頃、０．００一四公頃，有被告
    癸○○所興建之二層鋼筋混凝土造樓房及其圍牆（門牌號碼為彰化縣芬園鄉○○
    路九七巷十二弄二四號，該房屋係跨越於系爭土地及相鄰之同段六三九地號土地
    ，位於六三九地號土地部分之房屋面積未予測量），編號Ｆ部分面積０．二四九
    公頃為道路，該道路即上述二房屋西邊所臨之該民族路九七巷十二弄道路，已據
    本院會同彰化地政事務所派員會同勘驗明確，製有勘驗筆錄、現場圖及如附圖一
    所示之土地複丈成果圖在卷可稽，並有彰化縣政府工務局使用執照附卷可按，又
    系爭土地與同段六三八、六三八之一、六三八之三、六三八之四、六三八之五、
    六三八之六、六三九之一、六三九、六三五之一九地號土地，係於八十三年間以
    一宗建築基地申請建築執照，並經核發，嗣建築完竣後，並據以申請使用執照在
    案，已據被告癸○○述明，並有上述建築規劃圖附卷可參，原告對此亦不爭執，
    此部份堪認屬實，依上述建築規劃圖所示，所留設的計畫道路是位於系爭土地、
    同段六三九之一、六三九、六三八之一、六三五之四等地號土地上，是系爭土地
    上已有上述鋼筋混凝土造之二層樓房二棟（包括圍牆及法定空地）及現作通道使
    用之道路，且該道路係跨連於系爭土地與相鄰之同段六三九之一、六三九、六三
    八之一、六三五之四等地號土地上，而系爭土地面積為０．０四八四公頃，分割
    後兩造可分得面積最多分別為原告０．０一五五公頃、被告戊○○、壬○各為０
    ．００一五公頃、被告乙○○、己○○、辛○○、庚○○各為０．００三０公頃
    、被告癸○○０．００九二公頃，此據原告陳明，兩造既應受上述合建契約之拘
    束，如前所述，自不能置上述既有房屋及道路於不顧，原告主張依如附圖二所示
    之方案分割，未慮及上述既有房屋，且將道路部分全分予被告共有，及分割後被
    告仍維持共有關係，均不適當，不能採取，又在扣除上述房屋之法定空地不得單
    獨分割之面積、及兩造各應分擔之道路用地面積後，兩造所能分得之土地，顯已
    不足單獨作為建築使用，且在上述既有房屋及道路之相關位置及其佔用面積之情
    形下，兩造分得土地亦難以作為其他用途，被告癸○○主張系爭土地原物分割顯
    有困難等情，堪予採納，本院認系爭土地以依變賣分配價金之變價分割方法為當
    ，爰判決如主文第一項所示。
六、本件被告等與原告不能達成分割之協議，是被告之行為按當時之訴訟程度，應為
    主張或防衛權利所必要，爰命勝訴之原告負擔一部之訴訟費用。
七、結論：本件原告之訴為有理由，爰依民事訴訟法第三百八十五條第一項前段、第
    七十八條、第八十一條第二款、第八十五條第一項但書，判決如主文。
中      華      民      國    九十    年      七      月      二十五    日
                              臺灣彰化地方法院民事第二庭
~B法      官  余仕明
右為正本係照原本作成。
如對本判決上訴，應於判決送達後二十日內向本院提出上訴狀。
~B法院書記官  楊美芳
中      華      民      國    九十    年      七      月      二十七    日
~T32
~F0
    附  表：
┌──┬────┬────────┬──┬─────┬────────┐
│編號│共有人  │  應有部分      │編號│共有人    │  應有部分      │
├──┼────┼────────┼──┼─────┼────────┤
│一  │丙○○  │一００分之三二  │二  │戊○○    │一００分之三    │
├──┼────┼────────┼──┼─────┼────────┤
│三  │丁○○  │一００分之十八  │四  │乙○○    │十六分之一      │
├──┼────┼────────┼──┼─────┼────────┤
│五  │己○○  │十六分之一      │六  │辛○○    │十六分之一      │
├──┼────┼────────┼──┼─────┼────────┤
│七  │庚○○  │十六分之一      │八  │壬○      │一００分之三    │
├──┼────┼────────┼──┼─────┼────────┤
│九  │癸○○  │一００分之十九  │    │          │                │
└──┴────┴────────┴──┴─────┴────────┘


司法院資訊處製作；財團法人民間司法改革基金會備份。
